臺灣臺南地方法院民事判決　九十一年度訴字第六五六號
　　原　　　告　　丙○○
　　　　　　　　　戊○○
　　　　　　　　　甲○○
　　訴訟代理人　　丁○○
　　被　　　告　　乙○○
　　　　　　　　　辛○○
　　　　　　　　　壬○○
　　　　　　　　　己○○
　　　　　　　　　庚○○
右當事人間請求返還不當得利事件，本院判決如左：
    主    文
被告應給付原告新台幣壹佰伍拾捌萬壹仟柒佰肆拾伍元，及其中新台幣壹佰貳拾陸萬
陸仟肆佰陸拾肆元自民國九十一年四月十六日起至清償日止，按週年利率百分之五計
算之利息。
被告應自民國九十一年七月一日起至將如附圖所示乙、丁建物拆除，交還坐落台南市
東區○○○段五六一之八地號土地之日止，按年給付原告新台幣拾壹萬伍仟貳佰捌
拾壹元。
原告其餘之訴駁回。
訴訟費用由被告負擔十分之七，餘由原告負擔。
本判決第一項於原告以新台幣伍拾貳萬捌仟元供擔保後，得假執行。但被告如於假執
行程序實施前，以新台幣壹佰伍拾捌萬壹仟柒佰肆拾伍元為原告預供擔保，得免為假
執行。
本判決第二項於原告各以新台幣壹拾萬陸仟元供擔保後，就其按年到期各該部分得假
執行。但被告如於假執行程序實施前，各以新台幣拾壹萬伍仟貳佰捌拾壹元為原告
預供擔保，得免為假執行。
原告其餘假執行之聲請駁回。
    事    實
甲、原告方面：
一、聲明：(一)被告應給付原告新台幣（下同）一百八十萬九千二百三十三元，及自民
    國九十一年四月十六日起至清償日止，按週年利率百分之五計算之利息，並應自
    九十年七月一日起至將如附圖所示乙、丁建物拆除，交還坐落台南市○區○○○
    段五六一之八地號土地之日止，按年給付原告四十五萬零四百零一元。(二)訴訟費
    用由被告負擔。(三)原告願供擔保，請准宣告假執行。
二、陳述：
（一）坐落台南市○區○○○段五六一之八地號、地目建、面積０．０三二六公頃土
      地及同段五六一之一四地號、地目建、面積０．００二一公頃土地，及原坐落
      前揭五六一之八地號土地上房屋為原告之被繼承人顏德炎所有，而顏德炎已於
      八十二年三月三日死亡，由原告四人共同繼承，而該五六一之八地號土地已於
      八十五年四月二十五日辦理繼承登記，原告四人應有部分各四分之一，有土地
      登記謄本可稽。前揭二筆土地（原為虎尾寮段五六一之八地號，嗣分割為五六
      一之八、五六一之一四地號二筆）及地上建物於約三十多年前由顏德炎無償借
      與乃兄顏德茂使用，未訂立書面契約，亦未約定借貸期限，詎顏德茂後來竟未
      經顏德炎之同意，擅自拆除前開房屋，另行搭建房屋（鐵厝）無權占用前開土
      地（其占用土地面積，詳如附圖所示）。顏德茂於七十四年五月十日亡故，由
      其繼承人即訴外人顏呂燕美（已死亡，顏德茂之配偶）及被告辛○○、乙○○
      、壬○○、己○○、庚○○共同繼承前開顏德茂擅自搭建房屋（鐵厝）所有權
      及上開二筆土地使用借貸之權利義務。前開房屋（顏德茂擅自搭建之鐵厝）係
      無權占用前揭土地，侵害原告繼承之土地所有權，原告應得依物上請求權（民
      法第七百六十七條）請求被告拆除前開系爭房屋以除去其妨害。再使用借貸未
      定期限，亦不能依借貸之而定其期限者，貸與人得隨時請求返還借用物（民法
      第四百七十條第二項）。又借用人死亡者，貨與人得終止契約（民法第四百七
      十二條第四款）。前開二筆土地係顏德炎無償借與顏德茂使用，未定借貸期限
      ，亦不能依借貸之目的而定其期限，依民法第四百七十條第二項規定，貸與人
      得隨時終止契約。又借用人顏德茂已死亡，依民法第四百七十二條第四款規定
      ，貸與人亦得終止契約。是原告（顏德炎之繼承人）自得依前開法條向被告（
      顏德茂之繼承人）終止前開二筆土地之使用借貸契約，請求被告返還前開二筆
      土地。又原告依法終止借貸契約後，被告自應將地上鐵厝拆除，將前開二筆土
      地交還原告，否則為無權占有（前開土地），而無權占有他人之不動產者，讓
      不動產之所有人受有相當於租金之損害，為社會之通念。原告於被告拆屋還地
      之前，應得依不當得利之法律關係，請求被告給付相當於租金之損害金。至原
      告請求被告拆屋還地部分，已經最高法院九十一年度台上字第一二五０號裁判
      原告勝訴確定在案，是被告無權占有原告之土地，自應給付相當於租金之損害
      金部分，爰依不當得利之法律關係，請求被告就其無權占有系爭五六一之八地
      號土地部分返還相當於租金之不當得利。
（二）按租用基地建築房屋，由於土地法第一百零五條規定準用第九十七條之規定，
      其租金不得超過基地申報地價總額年息百分之十。但查系爭五六一之八地號土
      地（面積三二六平方公尺）係位於台南市○○路○路邊，周邊商店林立，交通
      便捷，被告又將鐵厝租給他人開店，日夜可營業，被告所受之利益，應超過基
      地申報地價總額年息百分之十，故本件以申報地價總額年息百分之十計算被告
      所受之利益，應屬相當。又申報地價，申報一次後，五年內不可變動，參看土
      地法第一百六十條規定便明。系爭五六一之八地號土地，八十六年度申報地價
      為每平方公尺一萬三千八百九十四元，八十九年度申報地價變動為每平公尺一
      萬三千八百十六元，此有地價證明書可稽。是故，本件原告得請求被告給付相
      當於租金之不當得利，其金額如下：其計算公式為：當年申報地價×占用面積
      ×10%：
  １、八十六年七月一日至八十七年六月三十日---13,894元×326×10%=452,944元
　２、八十七年七月一日至八十八年六月三十日---13,894元×326×10%=452,944元
　３、八十八年七月一日至八十九年六月三十日---13,894元×326×10%=452,944元
  ４、八十九年七月一日至九十年六月三十日---13,816元×326×10%=450,401元。
　　　綜上，被告應給付不當得利金額共計一百八十萬九千二百三十三元。
  ５、九十年七月一日起至拆屋還地之日止，每年得請求給付不當得利金額為：
  　　13,816元×326×10%=450,401元
乙、被告方面：
一、聲明：(一)原告之訴及假執行之聲請均駁回。(二)訴訟費用由原告負擔。(三)如為被告
    不利之判決時，願供擔保請准免為假執行。
二、陳述：
（一）原告之主張均非實在，被告均否認並爭執之。查坐落台南市○區○○○段五六
      一之八地號、地目建、面積０．０三二六公頃土地及同段五六一之一四地號、
      地目建、面積０．００二一公頃土地及地上建物，為被告之被繼承人顏德茂出
      資於五十年六月十日向訴外人王宗懷所購買，而信託原告之被繼承人顏德炎名
      義登記為所有權人，當時建物部分因要經營藥用棉化學工廠，乃在中間庭院空
      地上加蓋鐵架屋以擴大房屋使用，被告並非無權占用系爭土地。
（二）顏德茂出資於五十年六月十日向土地出賣人王宗懷購買系爭土地所立之土地出
      賣證書、土地增值稅繳款書現尚存被告處。土地出賣人王宗懷於另案民事拆屋
      還地案到庭證稱：「我是賣房子（地）給顏德茂，大約在民國五十幾年是黃耀
      池介紹的，價金忘了，．．顏德茂拿錢給我的」「是賣給顏德茂的」「錢是顏
      德茂付的」「說他要自己買的」（參閱本院八十四年度訴字第一五八九號卷八
      十五年三月一日筆錄及台灣高等法院台南分院八十六年度上更一字第一一四號
      卷八十七年五月十五日筆錄）。當時顏德茂經營台南棉業化學工廠所聘僱之會
      計師黃耀池，也是王宗懷聘請專為其記帳者，知道王宗懷要出售系爭土地，而
      顏德茂之棉業化工廠正在尋地遷廠，乃介紹顏德茂購買系爭土地及相連之同段
      五六一之七地號土地。在上開拆屋還地案件原告所舉證人即兩造之二嬸婆黃罔
      市也證稱兄弟二人（指顏德茂、顏德炎）均有付錢買系爭土地，顏德炎到台北
      開藥局後來把棉業廠讓顏德茂，富強路土地是兄弟賺錢買的（本院八十四年度
      訴字第一五八九號卷八十五年三月十五日筆錄），按證人黃罔市未經本院通知
      ，係由僱車自己引帶到庭作證，其證言偏坦原告而不敢據實陳述係全部由兄長
      之顏德茂出資購買系爭土地而供稱是兄弟二人均付錢，但其證言可證明原告所
      主張系爭土地及地上建物為之被繼承人顏德炎於五十年間出資購買無償借與乃
      兄顏德茂使用云云，全非事實。
（三）依本院八十四年度訴字第一五八九號拆屋還地事件，於八十四年十二月二十八
      日會同台南市東南地政事務所到現場勘測，被告之鐵架房屋占用系爭五六一之
      八地號面積為如附圖所示，但原告以０．０三二六公頃面積計算不當得利，顯
      然與實際情形不合。而基地租金雖依土地法第一百零五條規定準用第九十七條
      之規定，其租金不得超過基地申報地價總額年息百分之十，但自八十二年以來
      經濟普遍不景氣，房地產市價滑降百分之五十以下仍無市場，因此租金普遍降
      低，以財政部國有財產局及台南市政府出租或或占用土地，其收取租金或損害
      金均以年息百分之三計算，本件系爭土地為被告之被繼承人顏德茂出資所購買
      ，信託原告之被繼承人顏德炎名義登記為所有權人，原告依基地申報地價總額
      年息百分之十請求不當得利金，顯然無理由。又系爭土地原屬工業用地，後來
      台南市政府拓寬東門路三段為四十公尺寬道路後，才成為商店及住宅區，但由
      於位置在台南市郊區，接近台南市、縣交界處，街道並不繁榮，商家斷斷續續
      不連接，系爭土地左右雖相連有幾家商店，但東測汽車保養場以東就空一段無
      商店，西側黑一鍋爐機械公司以西有一大段空地無房屋，系爭土地南側鄰地為
      一大遍雜草、樹木荒地，因此系爭土地所處地區並非商業或高級住宅區。再系
      爭土地上房屋兩間雖分別出租予訴外人鄭琨玉及陳秋菊賣椰子及煎包，但生意
      不佳，房金給付時斷時續，因此一直降租金，尤其自八十二年以來，經濟景氣
      一年比一年差，房地產市價也一年比一年滑落，財政部及台南市政府所出租土
      地均以年息百分之三計算租金，原告對系爭土地以申報地價總額年息百分之十
      請求不當得利金，顯然不合理。
丙、本院依聲請調取本院八十四年度訴字第一五八九號拆屋還地民事歷審卷、系爭土
    地歷年來之申報地價，及向財政部國有財產局函查國有非公用不動產租金計收標
    準。
    理　　由
一、原告起訴主張：坐落台南市○區○○○段五六一之八地號、地目建、面積三二六
    平方公尺土地原為原告之被繼承人顏德炎所有，而顏德炎已於八十二年三月三日
    死亡，原告於八十五年四月二十五日辦理繼承登記，應有部分各四分之一。顏德
    茂為顏德炎之兄，三十多年前向顏德炎無償借用系爭土地及其上原有建物，詎顏
    德茂後來未經顏德炎之同意，擅自拆除該原有建物，另行搭建如附圖所示乙、丁
    建物（鐵厝）無權占用系爭土地。顏德茂於七十四年五月十日亡故，由其繼承人
    即訴外人顏呂燕美（已死亡，顏德茂之配偶）及被告共同繼承前開如附圖所示乙
    、丁建物所有權。如附圖所示乙、丁建物係無權占用系爭土地，侵害原告之所有
    權，又系爭土地雖係顏德炎無償借與顏德茂使用，惟已經原告依法向被告終止前
    開使用借貸契約。原告因而對被告提起拆屋還地之訴訟，業經最高法院九十一年
    度台上字第一二五０號裁判原告勝訴確定在案，則被告無權占有原告之系爭土地
    ，自應給付相當於租金之損害金。依土地法第一百零五條準用第九十七條規定，
    租用基地建築房屋，其租金不得超過基地申報地價總額年息百分之十。系爭土地
    位於台南市○○路○路邊，周邊商店林立，交通便捷，被告又將鐵厝租給他人開
    店，日夜可營業，被告所受之利益，應超過基地申報地價總額年息百分之十，故
    本件以申報地價總額年息百分之十計算被告所受之利益，應屬相當。爰依不當得
    利之法律關係，請求被告給付自八十六年七月一日起至九十年六月三十日止，相
    當於租金之不當得利合計一百八十萬九千二百三十三元及加計法定遲延利息，並
    自九十年七月一日起至拆屋還地之日止，按年給付原告四十五萬零四百零一元等
    情。
二、被告則以：系爭土地及其上原有建物，為被告之被繼承人顏德茂出資於五十年六
    月十日向訴外人王宗懷所購買，而信託登記與原告之被繼承人顏德炎所有，被告
    並非無權占用系爭土地。又被告之鐵架房屋占用系爭土地面積為如附圖所示，原
    告以三二六平方公尺面積計算不當得利，顯然與實際情形不合。再系爭土地原屬
    工業用地，後來台南市政府拓寬東門路三段為四十公尺寬道路後，才成為商店及
    住宅區，但由於位置在台南市郊區，接近台南市、縣交界處，街道並不繁榮，商
    家斷斷續續不連接，系爭土地左右雖相連有幾家商店，但東測汽車保養場以東就
    空一段無商店，西側黑一鍋爐機械公司以西有一大段空地無房屋，系爭土地南側
    鄰地為一大遍雜草、樹木荒地，因此系爭土地所處地區並非商業或高級住宅區。
    且系爭土地上房屋兩間雖分別出租予訴外人鄭琨玉及陳秋菊賣椰子及煎包，但生
    意不佳，房租給付時斷時續，因此一直降租金，尤其自八十二年以來，經濟景氣
    一年比一年差，房地產市價也一年比一年滑落，原告對系爭土地以申報地價總額
    年息百分之十請求不當得利金，顯然不合理等語，資為抗辯。
三、原告主張系爭土地原為原告之被繼承人顏德炎所有，而顏德炎已於八十二年三月
    三日死亡，原告於八十五年四月二十五日辦理繼承登記，應有部分各四分之一。
    被告所有如附圖所示乙建物（面積九八平方公尺）、丁建物（面積二二０平方公
    尺）無權占用系爭土地等情，已據提出土地登記謄本及本院八十四年度訴字第一
    五八九號民事判決、台灣高等法院台南分院八十五年度上字第二八九號民事判決
    、同院八十六年度上更(一)字第一一四號民事判決、最高法院九十年度台上字第一
    二五四號民事判決、台灣高等法院台南分院九十年度上更(二)字第四六號民事判決
    、最高法院九十一年度台上字第一二五０號民事裁定影本為證，並經本院調取前
    開民事歷審卷核閱無誤，且有台南市東南地政事務所九十一年八月二十八日東南
    地所登字第０九一０００七九三一之０號函在卷足憑，應堪信為真實。被告雖以
    前揭情詞置辯；惟查：
（一）按訴訟標的於確定之終局判決中經裁判者，除法律別有規定外，當事人不得就
      該法律關係更行起訴，民事訴訟法第四百條第一項定有明文。準此，訴訟標的
      之法律關係，於確定之終局判決中經裁判者，當事人自應受該確定判決效力之
      拘束，不容為相反之主張。本件原告前開主張之事實，已經法院裁判原告本於
      借用物返還請求權（於八十五年五月九日終止系爭土地使用借貸契約）、繼承
      之法律關係，請求被告交還系爭土地，及本於無權占有之法律關係，請求被告
      拆除系爭土地上如附圖所示乙、丁建物，為有理由，應予准許，並已確定在案
      ，則被告自應受該確定判決既判力之羈束，不得再為與該確定判決意旨相反之
      主張。因之，被告抗辯：其非無權占有云云，為不足採。
（二）次依前揭民事判決附圖所示被告所有之建物僅乙建物、丁建物無權占有系爭土
      地，有台南市東南地政事務所九十一年八月二十八日東南地所登字第０九一０
      ００七九三一之０號函附卷足參，惟被告依前揭確定判決應返還借用物者為系
      爭整筆土地，而被告又未舉證證明其已依債務本旨提出給付，則原告主張被告
      無權占有系爭土地面積為三二六平方公尺，自屬可採。
四、按無法律上之原因而受利益，致他人受損害者，應返還其利益，民法第一百七十
    九條前段定有明文。依不當得利之法則請求返還不當得利，其得請求返還之範圍
    ，應以對方所受之利益為度，非以請求人所受損害若干為準（最高法院七十二年
    度台上字第四Ｏ一二號判決參照）。而無權占有他人之土地，可能獲得相當於租
    金之利益，為社會通常之觀念（最高法院六十一年台上字第一六九五號判例參照
    ）。次按租用基地建築房屋，租金以不超過土地申報總價額年息百分之十為限，
    土地法第一百零五條、同法第九十七條定有明文。而此百分之十之限制，乃指基
    地租金之最高限額而言，並非謂必須照申報地價額百分之十計算（最高法院四十
    六年台上字第八五五號判例參照）。又基地租金之數額，除以基地申報地價為基
    礎外，尚須斟酌基地之位置，工商業繁榮之程度，承租人利用基地之經濟價值及
    所受利益等項以為決定，並非必達申報總地價年息百分之十最高額（最高法院六
    十八年台上字第三０七一號判例參照）。準此，本件審酌系爭土地北鄰同段五六
    一之十四地號土地而面臨台南市○○路○段四十公尺道路，東西兩側商家林立，
    經營汽車保養廠、小吃店、黑一鍋爐機械有限公司，南鄰有雜草、雜木之空地。
    系爭土地目前供作販賣椰子、餐飲小吃之用，附近學區為復興國小、復興國中，
    有本院九十一年九月十一日勘驗筆錄附卷可稽，及依證人鄭琨玉結證：「我大約
    在八十三年三月向顏呂燕美承租台南市○○路○段二一四號的房子（如附圖所示
    乙建物），一直租到現在，這期間我們只有簽過一次約，就只有第一年有簽書面
    租約，以後就都沒有再簽約，剛開始租金都是顏呂燕美來收租金，後來顏呂燕美
    過世後，就由壬○○或他太太他們一家人來收，租金當時是約定每月一萬元，從
    三、四年前調整為八千元」等語，及證人陳秋菊證稱：「在八十四年開始承租系
    爭房地（如附圖所示丁建物），我當時是向乙○○承租，剛開始有與乙○○訂立
    書面租約，後來就都沒有再簽過租約，系爭房地我一直租到九十一年九月十五日
    ，現在我還放一些東西在系爭房地上，開始租金每月兩萬元，在八十九年十二月
    調為一萬五千元，去年（九十年）又調整為一萬元，租金都是乙○○來向我收取
    的」等語，並斟酌系爭土地八十六年至八十八年之申報地價為每平方公尺一萬三
    千八百九十四元，八十九年迄今之申報地價為每平方公尺一萬三千八百十六元，
    八十六年至八十八年之公告現值均為每平方公尺五萬八千二百六十元，八十九年
    、九十年之公告現值為每平方公尺依序為六萬一千二百元、六萬零二百二十元，
    而現行國有非公用不動產（基地）逕予出租之租金計收標準係依照申報地價年息
    百分之五計收等一切情狀，有土地登記謄本、土地地價表、台南市東南地政事務
    所九十一年七月二十九日東南地所價字第０九一０００六九九０之０號函及財政
    部國有財產局台灣南區辦事處台南分處九十一年十一月十三日台財產南南三字第
    ０九一００一七八四七號函附卷足按，足認本件依系爭土地申報總價額按年息百
    分之七計算被告不當得利之利益為適當。原告逾此部分之主張，尚非可採。從而
    ，系爭土地八十六年、八十九年（會計年度）之申報地價依序為每平方公尺一萬
    三千八百九十四元、一萬三千八百十六元，有原告提出之土地地價表在卷可查，
    而原告依不當得利之法律關係，請求被告應返還自八十六年七月一日起至拆除如
    附圖所示乙建物（面積九八平方公尺）、丁建物（面積二二０平方公尺），交還
    系爭土地之日止，如附表所示相當於租金之不當得利，洵屬正當。至逾此部分之
    請求，尚難准許。
五、從而，原告依不當得利之法律關係，請求被告給付一百五十八萬一千七百四十五
    元（自八十六年七月一日起至九十一年六月三十日止之不當得利），及其中一百
    二十六萬六千四百六十四元（自八十六年七月一日起至九十年六月三十日止之不
    當利得）自九十一年四月十六日（第一次言詞辯論期日）起至清償日止，按週年
    利率百分之五計算之利息，並應自九十一年七月一日起至將如附圖所示乙、丁建
    物拆除，交還系爭土地之日止，按年給付原告三十一萬五千二百八十一元，為有
    理由，應予准許。至逾此部分之請求，為無理由，應予駁回。
六、本件原告勝訴部分，兩造分別陳明願供擔保，請求宣告假執行及免為假執行，核
    無不合，茲各酌定相當之擔保金額，予以准許。至原告敗訴部分，其假執行之聲
    請已失所依附，應予駁回。
七、結論：本件原告之訴為有理由，依民事訴訟法第七十九條但書、第八十五條第一
    項前段、第三百九十條第二項、第三百九十二條，判決如主文。
中　　　華　　　民　　　國　　九十一　　年　　十二　　　月　　二十五　　日
                                臺灣臺南地方法院民事第四庭
~B法　　　官　張季芬
右為正本係照原本作成
如對本判決上訴，須於判決送達後廿日內向本院提出上訴狀
中　　　華　　　民　　　國　　九十一　　年　　十二　　　月　　二十五　　日
~B法院書記官　汪姿秀
~F0
~T40
附表：
┌──┬────────────┬───────────────────────────────────────────┐
│編號│期                  間  │計算式（金額：新台幣）                                                                │
├──┼────────────┼───────────────────────────────────────────┤
│一  │八十六年七月一日起至八十│13894（申報地價）×326㎡（占用面積）×7%（年率）×3（年數）＝951183（元以下四捨五入， │
│    │九年六月三十日止        │下同）                                                                                │
├──┼────────────┼───────────────────────────────────────────┤
│二  │八十九年七月一日起至九十│                                                                                      │
│    │一年六月三十日止        │13816×326×7%×2＝630562                                                             │
├──┼────────────┼───────────────────────────────────────────┤
│三  │九十一年七月一日起至拆屋│13816×326×7%＝315281（每年）                                                        │
│    │還地日止按年計算不當得利│                                                                                      │
├──┼────────────┴───────────────────────────────────────────┤
│一  │合計一百五十八萬一千七百四十五元　　                                                                            │
│+   │                                                                                                                │
│二  │                                                                                                                │
└──┴────────────────────────────────────────────────────────┘
